【裁判字號】    92,上更(二),250
【裁判日期】    980630
【裁判案由】    分割共有物
【裁判全文】
臺灣高等法院民事判決               92年度上更(二)字第250號
上  訴  人  巳○○
            寅○○
            卯○○
            未○○
            午○○
            辰○○
共      同
訴訟代理人  胡坤佑律師
複  代理人  林美珍
上  訴  人  癸○○
            酉○○
上  二  人
訴訟代理人  林清源律師
複  代理人  莊明翰律師
            莊乾城律師
被  上訴人  戊○○
            丁○○
            乙○○○
兼 上二 人
訴訟代理人  庚○○
被  上訴人  丙○○○
兼 上一 人
訴訟代理人  辛○○(即王仁盛)
被  上訴人  己○○
上  一  人
訴訟代理人  申○○
被  上訴人  子○○
            甲○○
            丑○○
            戌○○○（即申○○之承當訴訟人）
上列當事人間請求分割共有物事件，上訴人對於中華民國83年6
月14日臺灣士林地方法院80年度訴更一字第5號第一審判決提起
上訴，經最高法院第二次發回更審，本院於98年5月12日言詞辯
論終結，判決如下：
    主      文
上訴駁回。
第二審及發回前第三審訴訟費用，由被上訴人負擔五分之一，餘
由上訴人巳○○、寅○○、卯○○、未○○、午○○、辰○○負
擔二分之一，上訴人酉○○、癸○○負擔十分之三。
    事實及理由
壹、程序方面：
一、按訴訟繫屬中為訴訟標的之法律關係，雖移轉於第三人，於
    訴訟無影響。但第三人如經兩造同意，得聲請代當事人承當
    訴訟，民事訴訟法第254條第1項定有明文。申○○於民國96
    年9月26日本案繫屬中將其所有坐落台北市○○區○○段3小
    段315號土地、地目田、面積755平方公尺，應有部分3275/1
    40602移轉予被上訴人戌○○○，並已辦理所有權移轉登記
    完畢，有土地登記簿謄本、臺北巿中山地政事務所97年4月
    18日北巿中地三字第09730590100號函暨檢附移轉登記資料
    影本可按（見本院上更(二)字卷4第27、44至53頁），被上訴
    人戌○○○於本院97年5月12日準備程序期日聲明承當訴訟
    ，經申○○及上許人巳○○、卯○○、寅○○、未○○、辰
    ○○、午○○ (下稱上訴人巳○○等6人)、癸○○、酉○○
    等人同意，於法尚無不合，爰予准許。
二、被上訴人戊○○、己○○、子○○、壬○○、甲○○、丑○
    ○均未於言詞辯論期日到場，核無民事訴訟法第386條所列
    各款情形，爰依上訴人聲請，由其一造辯論而為判決。
貳、實體方面
一、本件被上訴人主張：坐落台北市○○區○○段3小段314號土
    地、面積7平方公尺，為被上訴人辛○○、庚○○、丁○○
    、己○○、戊○○、甲○○、丑○○與上訴人巳○○等6人
    共有；同段315號土地、面積755平方公尺，為被上訴人子○
    ○、丑○○、丙○○○、戌○○○、乙○○○，與上訴人巳
    ○○等6人、上訴人癸○○、酉○○所共有，因無法達成協
    議分割，爰求為准予如附圖(二)甲案所示之分割方法分割，且
    不得執行點交門牌台北市○○區○○路114號及108號房屋基
    地之判決等語。經原審判決系爭314、315地號土地應予以變
    賣，所得價金按應有部分比例分配之；駁回關於不得執行點
    交門牌台北市○○區○○路114號及108號房屋基地之請求。
    上訴人不服提起上訴，其中分割方法部分經本院83年度上字
    第1402號、89年度上更(一)字第72號判決系爭土地應予原物分
    割，惟經最高法院88年度台上字第2854號、92年度台上字第
    2187號民事判決廢棄上開本院所為原物分割之判決，發回本
    院，然被上訴人聲明不得執行點交門牌台北市○○區○○路
    114號及108號房屋基地部分，則經上開判決駁回，已告確定
    。被上訴人於最高法院第二次判決發回本院後同意變價分割
    ，聲明：駁回上訴。
二、上訴人巳○○等6人則以：附圖(二)之分割方案，伊分得315號
    狹長分裂之二塊土地，對伊不公，應依地上建物現狀即附圖
    (一)乙案分割等語，資為抗辯。並上訴聲明：(一)原判決廢棄。
    (二)請准將314、315地號土地，以原物分配予共有人，其分割
    方法如本院上更(二)字卷4第163、164頁所示。
    上訴人癸○○、酉○○則以：變價分割315號土地，將拆除
    全部地上建物，伊不同意。分割第一方案如本院上更(二)字卷
    4第296頁所示：(一)315地號A地東西兩邊平行，寬度5米，分
    予許家。(二)B地東西兩邊平行，按酉○○及癸○○所有權換
    算面積，分予酉○○及癸○○。(三)C地東西兩邊平行，分予
    許家。(四)D地分予王家。(五)王家不願意保持共有，單獨就王
    家分得部分拍賣。分割第二方案如本院上更(二)字卷4第297頁
    所示：(一)315地號A地，東西兩邊平行，寬度5米，分予王家
    。(二)B地，按酉○○及將士銓所有權換算面積，分予酉○○
    及癸○○。(三)C地，分予許家。(四)王家不願意保持共有，單
    獨就王家分得部分拍賣。以上王家、許家如面積與所有權不
    搭配，以價金調整。又伊等非114號房屋之不定期租賃契約
    之出租人，若認伊為出租人，伊得以承租人即辛○○等人歷
    來欠繳之租金與分割後伊應付之補償金為抵銷等語，資為抗
    辯。並上訴聲明：(一)原判決於准兩造共有315地號土地予以
    變賣，所得價金按原審判決書之附表所示應有部分比例分配
    ，及分擔訴訟費用之裁判，應予廢棄。(二)上廢棄部分，駁回
    被上訴人於第一審之訴。
三、按各共有人得隨時請求分割共有物，但因物之使用目的不能
    分割或契約定有不分割之期限者，不在此限，民法第823條
    第1項定有明文。查系爭314號土地，面積7平方公尺，地目
    道，為被上訴人辛○○、庚○○、丁○○、己○○、戊○○
    、甲○○、丑○○與上訴人巳○○等6人所共有，應有部分
    依序為1/7(其中1/14受贈自王義慶)、1/14、1/14、1/14 、
    1/14、1/28、1/28、1/8、1/48、1/48、4/48、4/24、4/48
    。系爭315號土地，面積755平方公尺，地目田，經臺北市政
    府工務局編定為第三種工業區，為被上訴人子○○ ( 訴訟
    繫屬中受贈自王義慶、戊○○，並承當訴訟)、乙○○○ (
    訴訟繫屬中受贈自庚○○，並承當訴訟)、丑○○ (訴訟繫
    屬中受贈自王義成，並承當訴訟)、丙○○○ (訴訟繫屬中
    受贈自丁○○、辛○○，並承當訴訟)、戌○○○ (訴訟繫
    屬中向申○○買受，並承當訴訟)、上訴人巳○○、寅○○
    、卯○○、未○○、午○○、辰○○、酉○○、癸○○所共
    有，應有部分依序為3275/70301、3275/140602、3275/1406
    02、3275/70301、3275/140602、1/8、1/48、1/48、4/48、
    4/24、4/48、1784/10043、1600/10043，各該土地均無不為
    分割之約定，依物之使用目的，亦無不能分割情形，且共有
    人無法以協議方式完成分割等情，為兩造所不爭，並有土地
    登記謄本、臺北市政府工務局.3.3 北市工二證字第3542
    號土地使用分區證明書、台北市政府都市發展局97年3月28
    日北市都測證字第970 3155、0000000號都市計畫公共設施
    用地及土地使用分區證明書附卷可稽（見本院上更(一)字卷二
    第97至106頁、原審訴字卷第46頁、本院卷4第21至30頁、第
    56頁背面），堪以認定。
四、按共有物之分割，依共有人協議之方法行之。分割之方法，
    不能協議決定者，法院得因任何共有人之聲請，命為以原物
    分配於各共有人，或變賣共有物，以價金分配於各共有人，
    民法第824條第1、2項分別定有明文。又分割共有物時，法
    院應參酌當事人之聲明、共有物之性質、經濟效用及全體共
    有人利益等情狀公平決之。而分割共有物，以消滅共有關係
    為目的。法院裁判分割共有土地時，除因該土地內部分土地
    之使用目的不能分割（如為道路）或部分共有人仍願維持其
    共有關係，應就該部分土地不予分割或准該部分共有人成立
    新共有關係外，應將土地分配於各共有人單獨所有；共有人
    因共有物分割之方法不能協議決定，而提起請求分割共有物
    之訴，應由法院依民法第824條命為適當之分配，不受任何
    共有人主張之拘束（最高法院49年度台上字第2569號、69年
    台上字第1831號判例意旨參照）。系爭兩筆土地之共有人既
    不相同，依法即不得合併分割。又被上訴人主張兩造無法協
    議分割系爭土地等情，為上訴人所不爭，則被上訴人請求裁
    判分割系爭土地，於法有據。至於分割方法，分述如下：
  (一)查系爭314地號土地，僅7平方尺，有共有人13人，地目為道
    ，位於系爭315地號建地旁，為臺北市○○路道路之一部分
    ，長期以來均由共有人搭蓋鐵棚為騎樓使用，台北巿新明路
    112、114號房屋須經由此地號土地出入新明路等情，為兩造
    所不爭，並有臺北巿中山地政事務所79年7月24日複丈成果
    圖在卷可憑（即編號C2、D2、E2部分，見原審訴更字卷第17
    3頁），並經本院勘驗現場屬實（見本院上更(一)字卷1第215
    頁；本院上更(二)字卷4第129頁背面），此土地面積狹小，僅
    7平方公尺，地目為道，無法為建築使用，與315地號土地共
    有人不同，無法合併分割，自不宜再予細分。315地號土地
    上有門牌號碼臺北市○○路108、110、112、114號之磚造平
    房，均為民國40年代間興建，且未辦理保存登記，其中108
    、114號均為一層樓房屋，為被上訴人辛○○、庚○○、丁
    ○○、己○○、戊○○、子○○與訴外人壬○○、王繼慧、
    王繼寬、王繼明所有而出租他人經營自助餐，108號房屋現
    由被上訴人戊○○使用，前半部經營婚姻仲介，後半部作為
    倉庫使用；110號房屋為癸○○所有，現出租他人經營汽車
    修理業，112號房屋為酉○○所有，現自營汽車修復兼住家
    使用，均為內有閣樓之一層樓房屋，各該房屋占用位置與面
    積如附圖(一)乙案說明欄所示，其中112、114號房屋占有315
    地號土地面積各114、149平方公尺，108房屋各占有314、
    315 地號土地面積2,127平方公尺，110號房屋則占有314、
    315地號土地面積1,133平方公尺。314地號土地係為一三角
    狹長地，新明路110、108號建物前有人行道。而毗鄰之台北
    巿新明路11 6號建物為5層樓之鋼筋混凝土建物。108號建物
    旁經營加油站，該路段有經營快遞公司，加油站、汽車修理
    保養廠等各式商店林立，工商業繁榮，位於成中橋與成美橋
    間，環東快速道路亦經過附近等情，為兩造所不爭，且經原
    審及本院勘驗現場暨前審囑託臺北市中山地政事務所測量，
    製有勘驗筆錄與土地複丈成果圖，並有現場照片、大華鑑定
    公司之鑑定估價報告所附現場照片附卷可稽（見原審訴字卷
    第149 至161、170頁；本院上字卷第185、186、201頁；本
    院上更(一)字卷1第214至218頁；本院上更(二)字卷4第99、129
    頁背面；外放鑑定估價報告）。是本件依前揭規定之說明，
    應審究者厥為依系爭土地之現況及使用情形，以何種分割方
    式，係較有利於全體共有人？
  (二)按若以原物分割，各當事人分得之土地，面積過小，顯然不
    能作何用途，徒然減損系爭土地之經濟效用，即不能原物分
    割，只得予以變賣，所得價金各按應有部分比例分配予各共
    有人，如此始能將本件土地發揮最高之經濟上利用價值，並
    符合分割共有物應徹底消滅共有關係及公平合理之旨。查政
    府為促進都市土地有計畫之再開發利用，復甦都市機能，改
    善居住環境，增進公共利益，特制定都市更新條例（參見都
    市更新條例第1條立法宗旨及目的）。雖上訴人不願拆除地
    上建物，堅決反對變價分配之分割方案，然被上訴人辛○○
    、丁○○、乙○○○、庚○○、丙○○○、辛○○、己○○
    、子○○、甲○○、莊麗玲（下稱被上訴人辛○○等10年）
    等人於本院審理時已陳稱願以變價分配方式解決爭議，不願
    意依其所有權應有部分之比例保持共有就自家人部分維持共
    有關係等語（見本院上更(二)字卷4第148頁背面、第264頁）
    ，且申○○已將其應有部分移轉登記予被上訴人戌○○○，
    是本件如採原物分割方式，將因分配予被上訴人部分之土地
    ，因被上訴人辛○○等10人不願依所有權比例保持共有而需
    細分，被上訴人個人因分得之面積過小而無法供建築基地之
    用或為其他使用，致土地經濟利用價值低微。台北巿政府雖
    未依土地法第31條規定，對於最小面積單位並禁止其再分割
    等加以規定，有臺北巿政府地政處97年4月25日北巿地一字
    第09702404400號函1紙在卷可憑（見本院上更(二)字卷4第36
    頁），然314、315地號土地都巿計畫之使用分區均為第三種
    工業區（即「以供外部環境影響程度輕微工業之使用為主，
    維持稍高之實質工作環境水準，使此類工業對周圍環境之不
    良影響減至最小，並減少居住與工作場所間之距離，並容納
    支援工業之相關使用項目而劃定之分區。本分區內得設置經
    市政府目的事業主管機關核准之職業訓練、創業輔導、試驗
    研究等與工業發展有關之設施使用，並得從事業務產品之研
    發、設計、修理、國際貿易及與經濟部頒公司行號營業項目
    同一中類產業之批發業務」，參見臺北市土地使用分區管制
    規則第4條第13款規定）等情，有臺北巿政府都巿發展局都
    巿計畫公共設施用地及土地使用分區證明書2紙、臺北巿政
    府地政處97年4月25日北巿地一字第09702404400號函1紙附
    卷可稽（見本院上更(二)字卷第29、30、36頁），而上訴人癸
    ○○、酉○○於本院審理期間，均以洽建商合建為由，請求
    展延準備程序期日，有96年7月6日開會記錄影本1紙在卷可
    憑（見本院上更(二)字卷3第152頁），是系爭314、315地號土
    地以整筆土地申請建築，其容積率與建蔽率大於以地上建物
    占用土地現狀加以分割之情形。準此，以地上建物占用土地
    現狀加以分割，對於全體共有人利益與經濟效益而言，並非
    最佳分割方式。綜上以觀，系爭二筆土地之土地使用分區為
    第三種工業區，附近商業機能鼎盛，而目前該二筆土地上之
    建築物仍為平房，與附近鋼筋混凝土結構之大樓林立之現象
    形成對比，其土地之利用，大打折扣，本件如以原物分割方
    式處理，被上訴人分得之土地面積過小，無法建築或無建築
    之實益，已如前述，且土地面積太小，其可蓋房屋之樓層亦
    必甚少，亦即無法蓋成高樓大廈，對當事人而言，其土地未
    能獲得最高利益，對土地之開發利用，亦屬損失。本件土地
    如依變價分割之方式予以變賣，則買受人可就整片之土地加
    以開發利用，兩造當事人均可聚資於變賣時參與買受，或於
    拍定後行使優先購買權，此種變價分割方式，遠勝於原物分
    割。
  (三)上訴人巳○○等6人雖主張按如附圖(二)所示乙案為原物分割
    ，惟314、315地號土地並無使用目的不能分割之情形，且被
    上訴人辛○○等10人亦陳稱其等不願保持共有，是依該分割
    方法，編號C1面積1平方公尺，分配予被上訴人辛○○、庚
    ○○、丁○○、己○○、戊○○、丑○○、甲○○共有；編
    號A面積149平方公尺分配予子○○、丙○○○、丑○○、乙
    ○○○、戌○○○共有，實以被上訴人就分得之上開土地成
    立新共有關係，違反分割共有物應徹底消滅共有關係之旨。
    另上訴人癸○○、酉○○主張應以附圖(二)甲案分割，惟被上
    訴人共有11人，依此方案，被上訴人所分得之土地，應按被
    上訴人所有權比例再予細分，將被上訴人無法供建築或以符
    合第三種工業區所定之使用方式，使用所分得之土地，實違
    公平之旨。
  (四)至於被上訴人辛○○等10人所有108、114號房屋，對於系爭
    315地號土地有無不定期租賃法律關係存在，尚與314、315
    地號土地採取之分割方法無涉。是本院審酌系爭土地之使用
    情形及其經濟效用及全體共有人利益等情狀，認原物分割之
    方式並不適宜，變價分割則符合共有人最大利益，亦可避免
    原物分割結果所對應土地面積與各該共有人應有部分不一致
    ，及上開租賃權存在之土地價值因而減少，如何以金錢補償
    始符公平之虞。
五、綜上所述，系爭2筆土地之共有人並非完全相同，應有部分
    更為迥異，被上訴人辛○○等10人復不同意依所有權比例維
    持共有，本件若進行原物分割時，只能以各該筆土地單獨進
    行分割，然在系爭2筆土地各該筆土地之共有人數均甚眾多
    ，應有部分復相對狹小之情況下，如再予以細分，將來就分
    得土地之利用困難，且於使用性質或面積過小之特性以觀，
    若貿然以原物分割，均不能符合上述分割共有物之原理原則
    ，故就系爭2筆土地，以變價分割之方式進行分割所造成之
    變動及損害尚屬輕微，符合經濟原則，對於全體共有人最為
    有利，且最能彰顯公平原則，為符合現行相關法規下唯一可
    行之分割方式。原審審酌各項情事，判決如原審判決主文所
    示，並無不合，上訴論旨，仍執陳詞指摘原判決不當，聲明
    廢棄改判，為無理由，應予駁回。
六、本件事證已臻明確，上訴人癸○○、酉○○聲請履勘114號
    房屋因老舊，嚴重漏水，不堪使用，已不再出租他人（見本
    院上更(二)字卷4第299頁），惟上訴人癸○○、酉○○與被上
    訴人辛○○等人就114號房屋坐落土地之不定期租賃法律關
    係是否已終止乙節，尚不影響分割方法之決定，核無再次履
    勘現場之必要。又兩造其餘之攻防方法，經審酌後，認與判
    決結果無影響，無庸逐一論述，併此敘明。
七、末查，本件為因共有物分割之事件涉訟，共有人均蒙其利，
    由敗訴當事人負擔訴訟費用顯失公平，爰酌量情形，依民事
    訴訟法第80條之1，命兩造分擔訴訟費用。
八、據上論結，本件上訴為無理由，依民事訴訟法第463條、第
    385條第1項、第449條第1項、第78條、第80條之1、第85條
    第1項前段，判決如主文。
中    華    民    國    98    年    6     月    30    日
                    民事第十一庭
                        審判長法  官  鄭雅萍
                              法  官  蘇芹英
                              法  官  徐福晉
正本係照原本作成。
如不服本判決，應於收受送達後20日內向本院提出上訴書狀，其
未表明上訴理由者，應於提出上訴後20日內向本院補提理由書狀
（均須按他造當事人之人數附繕本）上訴時應提出委任律師或具
有律師資格之人之委任狀；委任有律師資格者，另應附具律師資
格證書及釋明委任人與受任人有民事訴訟法第466條之1第1項但
書或第2項（詳附註）所定關係之釋明文書影本。
中    華    民    國    98    年    7     月    5     日
                              書記官  黃瑞芬
附註：
民事訴訟法第466條之1（第1項、第2項）：
對於第二審判決上訴，上訴人應委任律師為訴訟代理人。但上訴
人或其他法定代理人具有律師資格者，不在此限。
上訴人之配偶、三親等內之血親、二親等內之姻親，或上訴人為
法人、中央或地方機關時，其所屬專任人員具有律師資格並經法
院認為適當者，亦得為第三審訴訟代理人。


司法院資訊處製作；財團法人民間司法改革基金會備份。
